臺灣臺北地方法院民事判決　　　　　　　 95年度建字第191號
原　　　告　興達營造有限公司
法定代理人　己○○○
訴訟代理人　許獻進律師
被　　　告　慶耀營造有限公司
法定代理人　丁○○
訴訟代理人　甲○○
上列當事人間請求給付工程款事件，本院於民國96年3月14日言
詞辯論終結，判決如下：
    主  文
被告應給付原告新台幣貳佰參拾玖萬壹仟參佰玖拾壹元，及自民
國九十五年七月十八日起至清償日止，按年息百分之五計算之利
息。
原告其餘之訴駁回。
訴訟費用新台幣貳萬陸仟參佰肆拾肆元由被告負擔。
本判決原告勝訴部分，於原告以新台幣捌拾萬元供擔保後，得假
執行。但被告如於執行標的物拍定、變賣或物之交付前以新台幣
貳佰參拾玖萬壹仟參佰玖拾壹元為原告預供擔保，得免為假執行
。
原告其餘假執行之聲請駁回。
    事實及理由
一、原告主張：兩造於民國94年8月11日訂立工程承攬合約書（
    下稱系爭合約），約定由伊承攬「新莊市○○○○道系統工
    程第三標」之工程項目「推進施工」（下稱系爭工程）。而
    系爭工程係指定作人由地面往下挖空並設置完成工作井後，
    再由承攬人將工作井開鑿左右兩洞，裝上「鏡面框」，將水
    泥管橫向推進該兩洞，而完成為下水道之水泥管，因此，被
    告為定作人自應提供該無瑕疵之工作井予伊，以供系爭工程
    使用。而有關水泥管施工長度工程部分，伊已依約完成推儘
    管徑300公厘之水泥管741公尺、管徑400公厘之水泥管168公
    尺、管徑500公厘之水泥管282公尺、管徑800公厘之水泥管
    66公尺，依系爭合約之工程價目表單價計算，此部分被告應
    付工程款新台幣（下同）486萬6,000元（741×3,000＋168
    ×4,000＋282×5,000＋66×8,500＝4,866,000）；有關鏡
    面框之施工部分，伊已依約完成鏡面框小於600公厘有64處
    ，大於600公厘有6處，依系爭合約之工程價目表單價計算，
    此部分被告應付工程款201萬4,000元（64×28000＋6×3700
    0＝2,014,000）。另伊因外聘人員替被告為系爭合約範圍外
    之工作，支付該點工費5萬5,700元，此部分費用亦應由被告
    負擔。合計上開3項費用並加計營業稅後為728萬2,485元，
    經扣除伊已領472萬8,974元，被告尚應給付伊255萬3,511元
    ，屢經催討被告拒不給付，爰依系爭合約之法律關係請求被
    告給付上開工程款，及依民法第546條第1項請求被告給付上
    開點工費等語。並聲明：（一）被告應給付伊255萬3,511元
    ，及自起訴狀繕本送達被告之翌日起至清償日止，按年息5
    ％計算之利息；（二）願供擔保，請准宣告假執行。
二、被告則以：
（一）關於原告已施作工程及得請求之工程款部分：
   1、已施作工程之項目及數量：水泥管施工部分之數量，依伊
      所提下包估驗計價請款單所示為準；鏡面框之施工部分之
      數量，原告未依系爭合約提出已為施作完成之施工照片、
      符合該施工內容及數量之請款單據，而依伊所提下包估驗
      計價請款單之備註所示，其地質改良及鏡面框有2處未附
      足以證明實作數量之照片，故不予計價，僅完成鏡面框為
      12M（小於600mm）。
   2、得請求之工程款：
   （1）已施作而未請領部分：推進水泥管為∮300RCP為239M，
        ∮400RCP為62M、∮500RCP為61M；鏡面框為12M（小於
        600mm）。故原告可請求之部分共為168萬6,300元（239
        ×3,000＋62×4,000＋61×5,000＋12×28,000＝1,606
        ,000元，加計營業稅為1,686,300元）。
   （2）原告可請領之部分：依系爭合約第5條第2點之約定，每
        次施作工程款之5％，須待業主部分驗收合格後始得請
        求。故其已施作尚未請領部分，扣除保留部分及加計營
        業稅為160萬1,985元（1,606,000×95％×1.05＝1,601
        ,985）。
   （3）另伊支付原告至第8次請款而未對原告第9次及第10次付
        款，保留款累積至第8期共24萬5,300元。
（二）關於原告請求點工費部分：縱認原告主張有施作此部分屬
      實，依系爭合約之施工說明書總則第2點第（2）目規定，
      該部分屬原告本應施作部分，不得另為請求價金。且原告
      僅憑證人楊邦治證稱：兩造都有請我去作等語，而證明伊
      同意其外聘人員為伊施作合約範圍以外之工作，僅係同意
      該第三人為原告替伊施作原告應施作之部分，乃原告使他
      人為履行其本應向伊之給付，伊自無須再為給付價金。
（三）關於伊主張抵銷部分：
   1、原告因施工瑕疵造成系爭工程之遲延，及原告未依約加派
      人力機具造成系爭工程之遲延部分：查原告因操作推進機
      組之推力過大，未盡施工之應注意義務，造成工作井下部
      之混凝土底板（即俗稱大底）破洞所生瑕疵，致造成施工
      進度落後之遲延。又原告雖辯稱該大底破洞乃在伊進場之
      前所致，並以伊所提第9次進度會議為證，惟該進度會議
      所附之興達推進進度表，關於「3/13通知進場，但沉設大
      底破洞」之記載，乃係因原告僅有一組推進施工工班，而
      伊要求原告需加派另一組推進施工工班，其所欲增加之推
      進B組，於預定施作之第HJAc05-HJAc06間，就因原告原施
      作不慎所造成之大底破洞存在所為之記錄，且依約本案工
      程之推進部分全由原告施作，其工作井所鋪設之混凝土亦
      經檢驗符合規定，工作井之破裂乃因推進應力超過工作井
      鋼環與混凝土負荷所致，其結構之特性並經證人戊○○證
      稱屬實，原告所稱於其進場前已存在該大底破洞云云，並
      不可採。由上可知，原告於推進混凝土管時，因為未施作
      地質改良，造成混凝土管與土壤摩插力過大產生卡管現象
      ，致造成施工進度落後之遲延。另由監造單位95年4月4日
      、4月17日、5月12日發給伊之通知函、兩造之95年3月23
      日、4月24日之工務會議紀錄，及本案監造工程司丙○○
      之證述，系爭工程遲延發生亦因原告推工程未加派人力機
      具致工程進度落後所致。
   2、關於原告應負鋼環破裂及「大底」湧砂、湧水之責任部分
      ：查原告以證人楊邦治證稱系爭「大底」（鋼環下部混凝
      土板）破裂有混凝土粒料分離之情形且經伊員工乙○○確
      認，故推定該混凝土強度不足210kg/cm2云云，惟該證人
      所言不實，此由證人即伊員工乙○○及土木技師戊○○證
      述甚明。又系爭工程之鋼環工作井之混凝土底板所澆置之
      混凝土，其混凝土圓柱試體抗壓強度試驗、鑽心試體抗壓
      強度試驗、預拌混凝土氯離子含量試驗，且須由預拌混凝
      土供應商出具預拌混泥土品質保證書，所採用之預拌混凝
      土皆有相關檢驗證明符合強度，可見大底破洞之發生，乃
      因原告施作時未盡注意義務所致甚明。
   3、關於原告應負推進之混凝土管卡管無法推進之責任部分：
      查原告主張混凝土管於HJAC01-HAJAC02發生推進卡管現象
      為推進障礙，其不負專業廠商責任云云。惟系爭工程對於
      障礙之定義，依系爭合約之補充施工說明書及類似之下水
      道工程之補充施工說明書可知，且本案監造工程司丙○○
      亦證明一般推進工程所謂障礙之定義。系爭卡管現象，經
      伊嗣後為修補時，並未發現障礙，依經驗法則該所謂障礙
      並不存在，系爭卡管現象發生之原因，乃因原告採取不當
      施工方式，未施作地質改良工程，致使因混凝土管管長過
      長，造成混凝土管與土壤間之摩擦力過大而生，此由土木
      技師戊○○證述甚明。
   4、關於原告主張伊未曾通知其為系爭卡管共同勘驗及未經其
      同意即請求他人代為施工部分：查兩造95年4月24日會議
      記錄結論明載HJAC53-HAJAC54障礙、HJAC01-HAJAC02障礙
      應於4月28日進場施工，惟原告仍未進場施作，是伊並於
      94年4月28日以慶備字第950428-1函通知原告應於3日內為
      解決，且原告於95年5月2日亦未出席工務會議，故伊對原
      告實已盡通知義務，乃原告故意不為履行該瑕疵之修補。
   5、關於原告主張伊就系爭卡管現象修復之方式未經其同意部
      分：查原告以伊採800mm管徑混凝土管，而非原約定之500
      mm管徑混凝土管，而主張伊主張之修復系爭卡管現象顯係
      不實。惟關於系爭卡管現象之修復，伊乃採鋼套管施工方
      式改正（即俗稱大管套小管），關於該施作之方式，早已
      通知原告，則原告對於該修復之方式早已得知並為同意。
   6、關於伊自行修補該瑕疵之支出必要費用之抵銷部分：關於
      承攬之瑕疵修補責任，係為無過失責任，本不必以有可歸
      責於承攬人之事由為必要，系爭卡管現象之發生，既經伊
      通知原告限期為修補，而原告未為修補，則依民法第493
      條第2項之規定，伊得自行修補，並得向原告請求償還必
      要之費用，此部分伊以鋼套管工法修補該瑕疵所生之該必
      要之費用148萬3,125元，並以之為抵銷。
   7、關於伊主張逾期罰款之抵銷部分：原告每以系爭合約第24
      條第5款工期逾期賠償經刪除而主張其無須負任云云，惟
      伊對原告所主張之逾期罰款，係依系爭合約第20條之約定
      ，以原告未依工程進度有落後，經伊多次催促未改善之懲
      罰性罰款，按工程一般慣例對原告主張自95年3月23日至9
      5年5月14日每日按工程總價千分之3之計算為207萬6,984
      元（13,314×0.003×52＝2,076,984），並以之為抵銷。
   8、關於挖損中華電信股份有限公司（下稱中華電信公司）管
      線之損害賠償之抵銷部分：關於中華電信公司管線設施之
      損害，乃為修補系爭卡管瑕疵，而採取之地質改良所生，
      因原告所應施作之內容，除推進工程外，尚應包括施作地
      質改良，則原告對該事項並未施作，致使伊為修補系爭卡
      管瑕疵，致挖損中華電信公司管線設施而遭其請求損害賠
      償請求，依民法第495條第1項，伊自得就該損害向原告請
      求賠償43萬6,654元，並以之為抵銷。
（四）綜上，原告之請求，為無理由。並聲明：1、原告之訴及
      假執行之聲請均駁回；2、如受不利之判決，願供擔保請
      准免為假執行之宣告。
三、兩造不爭執之事實：
    兩造於94年8月11日訂立系爭合約，約定由原告承攬系爭工
    程。又原告已領取工程款472萬8,974元；被告就「地質改良
    及鏡面框小於600mm：40處」、「地質改良及鏡面框大於600
    mm：4處」、「地質改良及鏡面框大於600mm-追加：2處」部
    分，已付清原告工程款；被告給付原告至第8次請款而未對
    原告第9次及第10次付款，保留款累積至第8期共24萬5,300
    元等事實，為兩造所不爭執，並有系爭合約、第10次請款估
    驗表在卷可稽，堪信為真實。
四、兩造之爭點及論述：
    原告主張依系爭合約之法律關係請求被告給付原告已施作系
    爭推進水泥管、鏡面框之工程款，及依民法第546條第1項請
    求被告給付系爭點工費等語，為被告所否認，並以前揭情詞
    置辯。經查：
（一）原告完成施作之推進水泥管、鏡面框之數量各為多少？各
      得請求多少工程款？
   1、有關推進水泥管之施作數量及工程款部分：查依被告提出
      卷附95年5月10日下包估驗計價請款單所載C3累計估驗款
      欄位下記載之數量為「∮300R CP推進施工含機具：741M
      、∮400RC P推進施工含機具：168M、∮500RCP推進施工
      含機具：282M、∮800RCP推進施工含機具：66M」，核與
      原告主張施作之各項工程數量（見卷附起訴狀所附附表）
      完全相符，足見兩造就原告已施作完成之推進水泥管數量
      並不爭執，則原告主張以完成數量為計算應付工程款，即
      屬有理。被告雖辯稱以直接計算原告已施作而未請領部分
      即第9期、第10期工程款原告施作之數量云云，惟原告所
      請求並不限於第9期、第10期施作部分，而係請求所有已
      完成施作數量之工程款。從而原告主張此部分依合約工程
      價目表單價計算結果，被告應付工程款為486萬6,000元（
      741×3,000＋168×4,000＋282×5,000＋66×8,500＝4,8
      66, 000），應屬可採。
   2、有關鏡面框之施作數量及工程款部分：查被告就「地質改
      良及鏡面框小於600mm：40處」、「地質改良及鏡面框大
      於600mm：4處」、「地質改良及鏡面框大於600mm-追加：
      2處」部分，已付清原告工程款一節，並不爭執；又被告
      就原告第9期完成施作「地質改良及鏡面框小於600mm」之
      數量為12處部分亦不爭執，堪認原告確已施作完成上開工
      程無疑。至於原告主張其另有完成施作「地質改良及鏡面
      框小於600mm」12處部分，為被告所否認，此部分自應由
      原告負舉證之責，而原告就此部分之主張，已據提出卷附
      第10次請款估驗表及施工現場照片（原證8）為證，並經
      證人即被告公司主任技師戊○○到庭證稱屬實（見本院95
      年11月13日言詞辯論筆錄），堪認原告上開主張其有施作
      「地質改良及鏡面框小於600mm」12處，應屬可採。由上
      ，總計原告10期累積施作數量為「地質改良及鏡面框小於
      600mm: 64處」、「地質改良及鏡面框大於600mm:4處」、
      「地質改良及鏡面框大於600mm-追加：2處」。從而原告
      主張此部分依合約工程價目表單價計算結果，被告應付工
      程款為201萬4,000元（64×28000＋6×37000＝2,014,00
      0），應屬可採。
（二）原告請求點工費部分：原告主張其因外聘人員替被告為系
      爭合約工程範圍外之工作而支付點工費5萬5,700元，依民
      法第546條第1項規定被告應償還云云，惟為被告所否認，
      被告並辯稱該部分屬原告依約應作部分，不得另為請求云
      云。查原告就其主張固據提出點工費收據及舉證人楊邦治
      之證詞為證，惟查證人楊邦治證稱兩造都有請伊去施作等
      語，且觀之點工費收據所載工作內容為鋼環破裂漏水補焊
      接、「大底」抽水、「大底」打石等，係為解決施工中鋼
      環破裂、「大底」湧砂及湧水之修補問題，該修補工作是
      否非屬原告依約應負責處理，誠非無疑，而由原告所提證
      據，並不足以證明該工作非屬原告依約應負責之工作，亦
      不足以證明兩造間就此另有成立委任契約被告委請原告找
      人替其施作之情事，則原告依委任契約請求被告償還該點
      工費，並無理由。
（三）綜上所述，本件依原告完成施作之推進水泥管、鏡面框之
      數量，原告得請求之工程款總計為688萬元（4,866,000＋
      2,014,000＝6,880,000）。又有關保留款部分，被告就應
      付原告第1期至第8期累計之保留款24萬5,300元一節並不
      爭執（見本院96年3月14日言詞辯論筆錄），至於第9期、
      第10期之保留款部分，原告未舉證經業主驗收合格，此部
      分依系爭合約第5條第2項原告尚不得請領。依此計算，原
      告得向被告請求之工程款為239萬1,391元【計算式：6,88
      0,000×95%×1.05＝6,862,800；6,862,800－4,728,974
      ＝2,133,826；2,133,826＋257,565（即245,300×5％）
      ＝2,391,391）。
（四）被告主張抵銷部分：
   1、被告依系爭合約第20條約定對原告主張逾期罰款207萬6,
      984元，並以之抵銷，是否有理？經查：
      按系爭合約第20條雖約定：「本工程需配合實際情況配合
      施工。原則上依網圖預定進度進行施作。進度如有落後，
      式現場需求，加派機具、人員，如經甲方（即被告）多次
      催促未改善，則以逾期罰款處理。」，但並未就違反該條
      約定如何計算逾期罰款，則縱認被告主張因原告操作推進
      機組之推力過大，未盡施工注意義務，造成工作井下部之
      混凝土底板（即俗稱大底）破洞之瑕疵，致施工進度落後
      ，或原告未依約加派人力機具，造成系爭工程遲延一節屬
      實，被告仍應就其主張如何計算逾期罰款207萬6,984元之
      事實，負舉證之責任，被告雖提出行政院衛生署基隆醫院
      「護士宿舍擴增急性一般病床整修統包工程」採購案投標
      須知，主張依工程慣例遲延1日按日扣罰廠商「總工程費
      」千分之3之違約金，然該份投標須知並非兩造契約之約
      定，亦與本件工程性質不同，自難逕引為本案計算逾期罰
      款之依據，此外被告未舉證其請求逾期罰款207萬6,984元
      之根據何在？則其對被告主張逾期罰款207萬6,984元並以
      之抵銷，並不可採。
   2、被告依民法第493條第2項規定對原告請求償還其自行修補
      卡管瑕疵支出之必要費用148萬3,125元，並以之抵銷，是
      否有理？經查：
      按承攬人瑕疵擔保責任，係指承攬人對於完成之工作，應
      擔保其無瑕疵之法定責任，此由民法第492條規定：「承
      攬人完成工作，應使其具備約定之品質、及無減少或滅失
      價值，或不適於通常或約定使用之瑕疵」自明，故民法第
      493條至第495條有關承攬人瑕疵擔保責任之規定，於承攬
      人於工作完成後始有其適用。本件參諸被告主張：兩造95
      年4月24日會議記錄結論明載HJAC53-HAJAC54障礙、HJAC0
      1- HAJAC02障礙應於4月28日進場施工，惟原告未依約進
      場施作，經伊通知限期為修補，原告仍未為修補，伊乃委
      請訴外人聯升工程有限公司（下稱聯升公司）以剛套管工
      法修補等語；及原告辯稱系爭工程於水泥管推進HJAC01-H
      AJAC02該段時遇到障礙，惟被告未經共同勘驗有無障礙，
      亦未經伊同意，即私自找他人施工，理論上屬於未經催告
      而代伊完該段推進義務，故本段伊並未請款云云。又證人
      庚○○到庭證稱：本案卡管的原因是原告沒有慎選機械，
      原告用2次工法施工但是這裡應該用1次工法施工，原告沒
      有按照現場地質變換設選機械，1次工法是用在砂土層或
      比較堅硬的土壤，2次工法是針對黏土層，第1次先導管推
      過，第2次是用推管退進，本件應該1次工法，但原告用2
      次工法錯誤，原告第1次卡管的時候，我們有用水刀切削
      土壤讓他通過，我們當時有提醒原告，但是原告沒有採用
      ，後來改用大管包小管（即剛套管施工）就沒有發生卡管
      問題等語（見本院95年11月13日言詞辯論筆錄）。再者，
      參諸兩造95年4月18日新莊市○○○○道系統工程第3課第
      13次進度會議結論載：「（一）HJAc01→02皂土地改後推
      進，若未完成，改由鋼套管施工，施工費分攤事宜日後再
      議。（二）HJAc54→53視01→02皂土地改後能否推進，如
      能完成，比照01→02地改方式辦理。假設日後仍需鋼套施
      工，費用慶耀、興達、武欣各三分之一。... 」、95年4
      月24 日新莊市○○○○道系統工程第3課第14次進度會議
      結論載：「（一）HJAc01→02推進障礙費用分攤無障礙
      由興達負擔有障礙由慶耀負擔。（二）HJAc53 -54障礙
      4/28入場施工。（三）HJAc01-02障礙4/28入場施工。..
      . 」、被告之新莊市○○○○道工程系統第三標95年4月2
      8日備忘錄說明欄載：「... （3）貴公司（指原告）未有
      依據於95.4.24會議結論辦理事項有：1.HJAC53-HJAC54於
      95.4.28入場施作。2.HJAC01-HJAC02於95.4.28入場施作
      。... 」，有該會議紀錄及備忘錄在卷可稽。又因原告未
      依上開會議約定進場施作，被告於95年5月4日以施工進度
      落後無法改善等為由發存證信函對原告主張終止系爭合約
      ，有該存證信函在卷可按。另被告委請聯升公司進場施作
      後，其95年6月8日施工日報表載「重要工作:2.HJAC02-01
      機具進場組裝（障礙點採鋼套環大管套小管）」、95年6
      月9日施工日報表載「重要工作：2.HJAC02-01機具組機整
      理（鋼套環施工段）」、95年6月11日至17日、20日至22
      日施工日報表記載之重要工作均載明「HJAC02-01鋼套環
      推進」，有該施工日報表可稽。並聯升公司出具予被告之
      報價單載請款項目為施作「HJAC02-HJAC01鋼套環推進、
      HJAC53-HJAC54鋼套環推進」、開立統一發票之品名亦載
      「推進工程款」，有該報價單及統一發票在卷足憑。綜上
      ，堪認係原告於施作「HJAC01-HJAC02」時，因所採用推
      進方法，為被告所不認同，被告建議原告改善方法，雙方
      並於95年4月18日第13次會議及95年4月24日第14次會議協
      議改用剛套管施工及原告應於95年4月28日進場施作，惟
      嗣後原告未依約進場施作，被告遂於95年5月4日以發存證
      信函對原告主張終止系爭合約，並另行發包予聯升公司施
      作完成「HJAC01-H JAC02」、「HJA C53-HJAC54」之工程
      。果爾，原告既未完成施作「HJAC01-HJAC02」、「HJAC5
      3-HJAC54」之工程，自無所謂其施作該工程有瑕疵而請求
      修補之問題（至於原告是否有債務不履行是另一問題），
      揆諸首揭說明，被告自不得對原告主張瑕疵擔保責任，從
      而被告主張依民法第493條第2項瑕疵修補之規定請求原告
      償還其另委請聯升公司施作所支出之費用，於法未合，不
      應准許。原告據此主張抵銷，亦無可採。
   3、被告主張伊為修補系爭卡管瑕疵，致挖損中華電信公司管
      線設施而遭該公司求償43萬6,654元，依民法第495條第1
      項規定請求原告賠償該損害，並以之為抵銷，是否有理？
      經查：
      如前所述，原告並未完成施作「HJAC01-HJAC02」、「HJA
      C53-HJAC54」之工程，被告不得對其主張瑕疵擔保責任，
      且被告亦未舉證證明挖損中華電信公司管線、造成損害與
      原告施作之工程有何因果關係，故被告對原告求償並主張
      抵銷，並無理由。
五、綜上所述，本件原告依系爭合約之法律關係，請求被告給付
    239萬1,391元，及自起訴狀繕本送達被告之翌日即95年7月1
    8日起至清償日止，按年息5％計算之利息，為有理由，應予
    准許。逾此之請求，為無理由，應予駁回。
六、假執行之宣告：
    兩造陳明願供擔保，請求宣告假執行或免為假執行，就原告
    勝訴部分，經核均無不合，爰分別酌定相當之擔保金額准許
    之。至於原告敗訴部分，其假執行之聲請已失所附麗，應併
    予駁回。
七、本件為判決基礎之事證已明，兩造所為之其他主張、陳述並
    所提之證據，經審酌後，認均不足以影響本判決之結論，不
    再一一論述，併予敘明。
八、本件被告應負擔之訴訟費用額，確定為如主文第三項所示。
九、據上論結，本件原告之訴為一部有理由，一部無理由。依民
    事訴訟法第79條、第390條第2項、第392條第2項，判決如主
    文。
中　　華　　民　　國　　96　　年　　3　　月　　30 　　日
                     民事第六庭    法　官　曾部倫
以上正本係照原本作成
如對本判決上訴，須於判決送達後20日內向本院提出上訴狀
中　　華　　民　　國　　96　　年　　4 　　月　　2 　　日
                                    書記官  謝梅琴
